【裁判字號】    97,簡,2753
【裁判日期】    970801
【裁判案由】    詐欺等
【裁判全文】
臺灣臺北地方法院刑事簡易判決          97年度簡字第2753號
聲  請  人  臺灣臺北地方法院檢察署檢察官
被      告  乙○○
上列被告因詐欺等案件，經檢察官聲請以簡易判決處刑（97年度
偵緝字第1283號），本院判決如下：
    主  文
乙○○共同行使偽造私文書，足以生損害於他人，處有期徒刑伍
月，如易科罰金，以銀元參佰元即新臺幣玖佰元折算壹日；減為
有期徒刑貳月又拾伍日，如易科罰金，以銀元參佰元即新臺幣玖
佰元折算壹日。
偽造之「聖翼交通有限公司」、「黃慧中」印章各壹枚，及租送
合約書上偽造之「聖翼交通有限公司」署押壹枚、印文陸枚與「
黃慧中」署押壹枚、印文拾枚，均沒收。
    事實及理由
一、本件犯罪事實及證據，均引用檢察官聲請簡易判決處刑書（
    如附件）之記載，並就事實部分補充被告乙○○係因無法繳
    納所購買計程車之貸款，乃向當舖及地下錢莊借款，嗣又因
    未能繳納向該當舖及錢莊借款之本息，乃與劉清城、陳文龍
    共同基於意圖為自己不法之所有，及行使偽造私文書之犯意
    聯絡，而為本案犯行，及本案共犯劉清城業經本院於民國97
    年1 月31日以97年度簡字第384 號判決判處有期徒刑5 月，
    減為有期徒刑2 月又15日，於97年3 月4 日確定在案，另本
    件聲請書證據清單及待證事實欄編號2 、3 、5 之「待證事
    實」欄所載「被告」均應更正為「共犯劉清城」，編號3 、
    6 之「待證事實」欄所載「係由他人所偽造」，則均應更正
    為「係被告與共犯劉清城、陳文龍共同偽造」；證據部分則
    補充被告於本件97年7 月30日訊問期日之自白、本院97年度
    簡字第384 號刑事簡易判決、劉清城之前案紀錄表各1 件（
    見本院卷第8 至16頁、第32至33頁）。
二、查刑法業於94年1 月7 日修正通過，於同年2 月2 日公布，
    並自被告本件行為後之95年7 月1 日施行，其修正條文包括
    第2 條、第33條、第41條；另刑法施行法亦於95年5 月14日
    增訂第1 條之1 ，並自95年7 月1 日施行。按行為後法律有
    變更者，適用行為時之法律，但行為後之法律有利於行為人
    者，適用最有利於行為人之法律，現行刑法第2 條第1 項訂
    有明文。此條規定乃與刑法第1 條罪刑法定主義契合，而貫
    徹法律禁止溯及既往原則，係規範行為後法律變更所生新舊
    法律比較適用之準據法，是刑法第2 條本身雖經修正，但刑
    法第2 條既屬適用法律之準據法，本身尚無比較新舊法之問
    題，是於新法施行後，應一律適用裁判時之現行刑法第2 條
    規定，為「從舊從輕」之比較，以決定應適用之刑罰法律。
    又本次刑法修正之比較新舊法，應就罪刑有關之共犯、未遂
    犯、想像競合犯、牽連犯、連續犯、結合犯，以及累犯加重
    、自首減輕暨其他法定加減原因（如身分加減）與加減例等
    一切情形，綜其全部罪刑之結果而為比較（最高法院95年5
    月23日95年度第8 次刑事庭會議決議參照）。經查：
（一）刑法第339 條第1 項之詐欺取財罪雖未經修正，惟於上開
      刑法及其施行法修正施行前，依罰金罰鍰提高標準條例第
      1 條前段規定，刑法第339 條第1 項所定罰金刑之最高額
      為銀元1000元，經提高為銀元10000 元即新臺幣30000 元
      ，而其最低額，依修正前刑法第33條第5 款規定，為銀元
      1 元即新臺幣3 元。嗣因刑法施行法第1 條之1 增訂：「
      中華民國94年1 月7 日刑法修正施行後，刑法分則所定罰
      金之貨幣單位為新臺幣。94年1 月7 日刑法修正時，刑法
      分則編未修正之條文定有罰金者，自94年1 月7 日刑法修
      正施行後，就其所定數額提高為30倍。但72年6 月26日至
      94年1 月7 日新增或修正之條文，就其所定數額提高為3
      倍。」此項規定係在替代罰金罰鍰提高標準條例部分條文
      ，與適用罰金罰鍰提高標準條例之結果相同，對於被告而
      言並無有利或不利之問題，僅係將貨幣單位由銀元改為新
      臺幣，並非法律變更刑度之條文，應無比較新舊法適用之
      問題而逕行適用刑法施行法第1 條之1 之規定（臺灣高等
      法院暨所屬法院95年度法律座談會刑事類提案第17號研討
      結果參照）。又關於上開法定刑罰金部分，依修正後刑法
      第33條第5 款規定，最低額為新臺幣1000元，而依被告行
      為時之罰金罰鍰提高標準條例第1 條前段、修正前刑法第
      33條第5 款規定，其罰金之最低額僅為新臺幣3 元。是經
      比較上開修正前後規定之結果，修正後之規定對被告並未
      較為有利。
（二）舊刑法第28條規定：「二人以上共同實施犯罪之行為者，
      皆為正犯」，新刑法第28條則規定：「二人以上共同實行
      犯罪之行為者，皆為正犯」，揆諸本條之修正理由係為釐
      清陰謀共同正犯、預備共同正犯是否合乎正犯之要件，故
      新法對共同正犯之範圍已有所限縮，即採新法之規定較有
      利於被告。
（三）被告行為後，刑法第55條後段關於「牽連犯」之規定，亦
      經上開修正規定予以刪除，則於刑法修正施行後，被告所
      為行使偽造私文書、詐欺取財等犯行，即須分論併罰，並
      定其應執行之刑，而不得從一重處斷。經比較新、舊法之
      規定，以修正前牽連犯之規定較有利於被告。
（四）經上開綜合比較修正前、後規定之結果，修正後之規定對
      被告並未較為有利，則揆諸刑法第2 條第1 項規定「從舊
      從輕」原則及前揭最高法院決議之意旨，自應適用被告行
      為時即修正前刑法第33條第5 款、第55條之規定論處，並
      逕行適用刑法施行法第1 條之1 之規定。
三、核被告所為，係犯刑法第216 條、第210 條之行使偽造私文
    書罪，及同法第339 條第1 項之詐欺取財罪。被告偽造「聖
    翼交通有限公司」、「黃慧中」印章各1 枚，並於前揭租送
    合約書上偽造「聖翼交通有限公司」、「黃慧中」署押各1
    枚、「聖翼交通有限公司」印文6 枚、「黃慧中」印文10枚
    之行為，係其偽造私文書之部分行為，又其偽造私文書之低
    度行為，為其行使之高度行為所吸收，均不另論罪。被告與
    劉清城、陳文龍間，就本件行使偽造私文書及詐欺取財之犯
    行，均有犯意聯絡及行為分擔，均為共同正犯。被告所犯共
    同行使偽造私文書罪及詐欺取財罪間，有方法、目的之牽連
    關係，應依修正前刑法第55條後段關於牽連犯之規定，從一
    重之共同行使偽造私文書罪處斷。爰審酌被告之素行、智識
    程度（國中畢業）、生活經驗、本件犯罪之動機、目的、手
    段、所生損害、犯後坦承犯行，態度尚可，惟迄未與告訴人
    董德華即玖玖當舖和解，賠償告訴人所受損害，而僅賠償本
    件被害人黃慧中所受部分損害等一切情狀，酌情量處如主文
    所示之刑。又被告行為時之修正前刑法第41條第1 項前段規
    定：「犯最重本刑為5 年以下有期徒刑以下之刑之罪，而受
    6 個月以下有期徒刑或拘役之宣告，因身體、教育、職業、
    家庭之關係或其他正當事由，執行顯有困難者，得以1 元以
    上3 元以下折算1 日，易科罰金。」而依95年5 月17日修正
    前罰金罰鍰提高標準條例第2 條規定，就其原定數額提高為
    100 倍折算1 日，則被告行為時之易科罰金折算標準，應以
    銀元100 元至300 元折算1 日，經折算為新臺幣後，應以新
    臺幣300 元至900 元折算1 日。惟94年2 月2 日修正公布之
    刑法第41條第1 項前段規定：「犯最重本刑為5 年以下有期
    徒刑以下之刑之罪，而受6 個月以下有期徒刑或拘役之宣告
    者，得以新臺幣1000元、2000元或3000元折算1 日，易科罰
    金。」經比較修正前後之易科罰金折算標準，以修正公布前
    之刑法規定較有利於被告，依刑法第2 條第1 項前段規定，
    自應適用修正前刑法第41條第1 項前段，及修正前罰金罰鍰
    提高標準條例第2 條之規定，定其易科罰金之折算標準。另
    查，本件被告犯罪時間係在96年4 月24日以前，且所犯符合
    中華民國96年罪犯減刑條例規定得減刑之要件（被告係於上
    開條例於96年7 月16日施行後之97年3 月28日經臺灣臺北地
    方法院檢察署以97年度甲○盛偵忠緝字第1446號通緝書通緝
    ，嗣於同年6 月15日經緝獲到案，而非於該條例施行前經通
    緝，依該條例第5 條規定，非不得減刑），爰依該條例第2
    條第1 項第3 款、第7 條之規定，減其宣告刑2 分之1 ，並
    依同條例第9 條及修正前刑法第41條第1 項前段規定，諭知
    其減刑後易科罰金之折算標準，以示懲儆。前揭被告偽造之
    租送合約書經被告持向玖玖當鋪行使後，已交予該當舖而屬
    該當舖所有，已非被告所有，爰不予宣告沒收，惟其於前揭
    租送合約書上偽造之「聖翼交通有限公司」署押1 枚、印文
    6 枚，及「黃慧中」署押1 枚、印文10枚，不問屬於犯人與
    否，均應依刑法第219 條之規定，併予宣告沒收；另前揭被
    告偽造之「聖翼交通有限公司」及「黃慧中」印章各1 枚，
    雖未經扣案，惟無證據證明業已滅失，亦均應依刑法第219
    條之規定，併予宣告沒收。
四、依刑事訴訟法第449 條第1 項、第3 項、第450 條第1 項、
    第454 條第2 項，刑法第2 條第1 項前段、第28條、第216
    條、第210 條、第339 條第1 項、第219 條，修正前刑法第
    55條後段、第41條第1 項前段，刑法施行法第1 條之1 ，修
    正前罰金罰鍰提高標準條例第2 條，現行法規所定貨幣單位
    折算新臺幣條例第2 條，中華民國96年罪犯減刑條例第2 條
    第1 項第3 款、第7 條、第9 條，逕以簡易判決處刑如主文
    。
中    華    民    國    97    年    8     月    1     日
                  刑事第十一庭  法  官  陳勇松
以上正本證明與原本無異。
如不服本判決，應於送達後10日內向本院提出上訴狀。
                                書記官  鄭巧青
中    華    民    國    97    年    8     月    1     日
附錄本案論罪法條全文：
中華民國刑法第216條
（行使偽造變造或登載不實之文書罪）
行使第210條至第215條之文書者，依偽造、變造文書或登載不實
事項或使登載不實事項之規定處斷。
中華民國刑法第210條
（偽造變造私文書罪）
偽造、變造私文書，足以生損害於公眾或他人者，處5年以下有
期徒刑。
中華民國刑法第339條
（普通詐欺罪）
意圖為自己或第三人不法之所有，以詐術使人將本人或第三人之
物交付者，處5年以下有期徒刑、拘役或科或併科1千元以下罰金
。
以前項方法得財產上不法之利益或使第三人得之者，亦同。
前二項之未遂犯罰之。
附件：
臺灣臺北地方法院檢察署檢察官聲請簡易判決處刑書
                                    97年度偵緝字第1283號
被      告  乙○○  男  33歲（民國○○年○月○○日生）
                    身份證統一編號：Ｚ000000000號
                    住基隆市信義區○○○路2之5號5樓之11
                    居花蓮縣花蓮市○○○○街78號5樓
上列被告因詐欺案件，業經偵查終結，認宜聲請以簡易判決處刑
，茲將犯罪事實及證據並所犯法條分述如下：
        犯罪事實
一、乙○○與劉清城（業經提起公訴）、陳文龍（另案通緝中）
    等人，共同基於意圖為自己不法所有、行使偽造私文書之犯
    意，由陳文龍於民國94年12月31日先向聖翼交通有限公司（
    下稱聖翼公司）租用車牌號碼號001-MR號營業小客車，再於
    不詳時、地，再由乙○○委請真實姓名年籍不詳綽號「阿慶
    」之成年男子，偽刻聖翼公司及其負責人黃慧中印章，並偽
    造租借人聖翼公司與承租人劉清城之租送合約書，交由劉清
    城在該合約書乙方簽名後，復在上開合約書甲方簽名欄內偽
    造「聖翼交通有限公司」及「黃慧中」之署名各1 枚，並前
    述合約書蓋用前開偽刻聖翼公司印文6 枚、黃慧中之印文10
    枚，且倒填該合約日期為94年10月13日，嗣於95年3 月14日
    下午4 時許，劉清城持上開偽造之合約書，並由乙○○擔任
    保證人，向董德華即玖玖當鋪（設臺北市○○區○○路324
    號1 樓）行使，詐借新臺幣（下同）5 萬元，足以生損害於
    聖翼公司、黃慧中及玖玖當鋪，並使該當鋪陷於錯誤，認該
    車係為劉清城所有，而以免押車方式，如數貸與款項，劉清
    城於取得款項後，即拒絕繳交本金及利息，不知去向。
二、案經董德華即玖玖當鋪告訴偵辦。
        證據並所犯法條
一、證據清單暨待證事實
      ┌──┬──────────┬────────────┐
      │項次│證據清單            │待證事實                │
      ├──┼──────────┼────────────┤
      │  1 │被告乙○○之自白    │全部犯罪事實。          │
      ├──┼──────────┼────────────┤
      │  2 │證人鄭翔菁之證詞    │被告於95年3月14日下午4時│
      │    │                    │許，以車牌號碼001-MR號營│
      │    │                    │業小客車及租送合約書，向│
      │    │                    │玖玖當鋪借款5 萬元。    │
      ├──┼──────────┼────────────┤
      │  3 │證人黃慧中之證詞    │被告持向玖玖當鋪借款之上│
      │    │                    │開營業小客車，係聖翼公司│
      │    │                    │所有，上開租送合約書係他│
      │    │                    │人所偽造。              │
      ├──┼──────────┼────────────┤
      │  4 │汽車新領牌照登記書（│上開營業小客車係聖翼公司│
      │    │車牌號碼001-MR號營小│所有，曾出租予陳文龍使用│
      │    │客車）              │。                      │
      ├──┼──────────┼────────────┤
      │  5 │玖玖當舖當票、當舖收│被告於95年3 月14日，以上│
      │    │當物品登記簿、押當車│開營業小客車，持向玖玖當│
      │    │輛借用切結書。      │舖借款5 萬元。          │
      ├──┼──────────┼────────────┤
      │  6 │聖翼公司與劉清城租送│上開租送合約書甲方簽名欄│
      │    │合約書              │內聖翼公司及其負責人署押│
      │    │                    │及印文係他人所偽造。    │
      ├──┼──────────┼────────────┤
      │  7 │交通有限公司包月；日│陳文龍於94年12月31日，向│
      │    │夜班合約書          │聖翼公司租用上開營業小客│
      │    │                    │車使用。                │
      └──┴──────────┴────────────┘
二、查被告行為後，刑法於94年2 月2 日公佈，於95年7 月1 日
    施行。按行為後法律有變更者，適用行為時之法律，但行為
    後之法律有利於行為人者，適用最有利於行為人之法律，現
    行刑法第2 條第1 項訂有明文。此條規定乃與刑法第1 條罪
    刑法定主義契合，而貫徹法律禁止溯及既往原則，係規範行
    為後法律變更所生新舊法律比較適用之準據法，是刑法第2
    條本身雖經修正，但刑法第2 條既屬適用法律之準據法，本
    身尚無比較新舊法之問題，應一律適用裁判時之現行刑法第
    2 條規定以決定適用之刑罰法律，先予說明。又以本次刑法
    修正之比較新舊法，應就罪刑有關之共犯、未遂犯、想像競
    合犯、牽連犯、連續犯、結合犯，以及累犯加重、自首減輕
    暨其他法定加減原因（如身份加減）與加減例等一切情形，
    綜其全部罪刑之結果而為比較，最高法院95年2 月23日著有
    95年度第8 次刑庭會議決議可資參照。又刑法第55條牽連犯
    之規定業於94年2 月2 日修正公佈刪除，是於新法修正施行
    後，被告之數犯罪行為，即須分論併罰。此刪除雖非犯罪構
    成要件之變更，但顯已影響行為人刑罰之法律效果，自屬法
    律有變更，依新法第2 條第1 項規定，比較新、舊法結果，
    仍應適用較有利於被告之行為時法律即舊法論以牽連，此亦
    有最高法院上開刑事庭會議決議參照。
三、核被告乙○○所為，係犯刑法第216 條、第210 條之行使偽
    造私文書罪、同法第339 條第1 項等罪嫌。被告與陳文龍、
    劉清城2 人，以偽刻之聖翼公司、黃慧中印章，加蓋於上開
    租送合約書上，其偽造印章為偽造印文之目的行為所吸收；
    又其偽造印文、署押之行為，均係偽造私文書之階段行為，
    其偽造私文書後復持以行使，偽造之低度行為應為行使之高
    度行為所吸收，均不另論罪。被告與陳文龍、劉清城、及真
    實姓名年籍不詳綽號「阿慶」之成年男子間，就上開行使偽
    造私文書、詐欺2 罪間，有犯意聯絡及行為分擔，為共同正
    犯。被告所犯上開2 罪間，有方法、目的之牽連關係，為牽
    連犯，請依修正前刑法第55條後段之規定從一重之行使偽造
    私文書罪處斷。至被告偽造如事實欄所載之「聖翼公司」、
    「黃慧中」印章及署押，業經臺灣臺北地方法院於97年1 月
    31日，以97年簡字第384 號判決宣告沒收，併此敘明。
四、依刑事訴訟法第451 條第1 項聲請以簡易判決處刑。
    此  致
臺灣臺北地方法院
中    華    民    國    97    年    7    月    3    日
                          檢  察  官   莊  俊  仁
本件正本證明與原本無異
中    華    民    國    97    年    7     月    9     日
                          書  記  官    李  淑  宜


司法院資訊處製作；財團法人民間司法改革基金會備份。
